【裁判字號】    96,重訴,72
【裁判日期】    970523
【裁判案由】    清償借款
【裁判全文】
臺灣臺中地方法院民事判決              96年度重訴字第72號
原      告  三信商業銀行股份有限公司
法定代理人  子○○
訴訟代理人  寅○○
            丁○○
            吳光陸  律師
            廖瑞鍠  律師
被      告  己○○
            庚○○
            辛○○
            乙○○
            甲  ○
上  一  人
訴訟代理人  羅豐胤  律師
            蔡素惠  律師
上列當事人間請求清償借款事件，經本院於民國97年5月6日言詞
辯論終結，判決如下：
    主      文
被告己○○、庚○○、辛○○、乙○○應連帶給付原告新臺幣伍
仟玖佰壹拾捌萬玖仟參佰伍拾玖元，及其中新臺幣伍仟萬元，自
民國八十六年七月二十五日起至清償日止按年息百分之十點三七
五計算之利息，暨按上開利率百分之二十計算之違約金。
原告其餘之訴駁回。
訴訟費用由被告己○○、庚○○、辛○○、乙○○連帶負擔。
    事實及理由
壹、程序方面：
    被告己○○、辛○○經合法通知，未於最後言詞辯論期日到
    場，核無民事訴訟法第386條各款所列情形，爰依原告聲請
    ，由其一造辯論而為判決。
貳、實體方面：
一、原告主張：被告己○○於民國83年5月13日邀同被告庚○○
    、辛○○、乙○○、甲○等為連帶保證人，向有限責任豐原
    信用合作社（下稱豐原合作社）借用新台幣（下同）5千萬
    元，另由被告甲○邀同其餘被告為連帶保證人，於同日向豐
    原合作社借款6千萬元，到期日均為86年5月13日，約定利息
    按年息百分之10.5計算，其後隨原告基本放款利率調整而調
    整，並自調日起，按調整後之利率計算，利息及本金按月攤
    還，如未按期給付，即喪失期限利益，全部債務視為到期，
    按如逾期清償，在6個月以內者，按上開利率百分之10，超
    過6 個月以上者，按上開利率百分之20計付違約金。詎被告
    己○○及甲○依期繳本金及利息至83年10月12日止，嗣後即
    未按期攤還，屢經催討均為不清償，經原告聲請強制執行，
    獲得部分清償（6千萬元本金已受清償），剩餘如本金59,18
    9,359元，及其中5千萬元自86年7月25日起至清償日止，按
    年息百分之10.375計算之利息，暨按上開利率百分之20計算
    之違約金未獲清償。被告甲○雖提出和解書為證，然該和解
    並未經蓋用豐原合作社之關防，顯未經豐原合作社之同意，
    不生拘束豐原合作社之效力，且該票款存入係壬○○帳戶內
    ，而壬○○又非和解書所稱之豐原合作社指定之代理人，而
    依照另案台灣高等法院台中分院86年度上字第190號返還寄
    託物事件、86年度上字第441號確認債權存在事件確定判決
    理由，均不採信被告甲○、丙○○之證詞，且均認定該五百
    萬元係壬○○個人私有之存款，壬○○並非豐原合作社指定
    之代理人，而判決豐原合作社敗訴，是被告甲○所提出之和
    解書條件並未成就，被告甲○並不得依照和解書主張免責。
    茲嗣後原告於94年11月17日依照行政院金融監督管理委員會
    金管銀（三）字第0943001682號函概括承受豐原合作社之債
    權，故依據概括承受、消費借貸及連帶保證等法律關係提起
    本件訴訟等語，並聲明：被告應連帶給付59,189,359元，及
    其中5千萬元自86年7月25日起至清償日止，按年息百分之
    10.375計算之利息，暨按上開利率百分之20計算之違約金。
二、被告方面：
  (一)被告己○○未於言詞辯論期日到場，亦未提出書狀作何聲明
    或陳述以供本院審酌。
  (二)被告甲○則以：本件借貸乃訴外人戊○（即被告己○○之父
    ）為買受被告甲○及本件其餘連帶保證人所共有坐落台中縣
    沙鹿鎮○○○段埔子小段第539-62、539-1、538-7、537-6
    、538-3、538-20、538-2、538-1、537、537-3、537-2、53
    7-1、538-15、538-14、538-6、538-5、538-12地號等17筆
    土地，登記名義人約定為被告己○○，由被告己○○向豐原
    信用合作社借款，因土地買賣價款而生之借貸及保證關係。
    被告甲○唯恐土地買受人戊○不依約履行，乃要求戊○先行
    交付5百萬元作為履約保證，嗣因訴外人戊○因資金調度出
    現問題，豐原合作社為催收債款，曾假扣押被告甲○所有之
    不動產，嗣經被告甲○與豐原合作社幾經磋商，雙方於84年
    8 月24日達成和解，約定被告甲○返還戊○5百萬元履約保
    證金，將該保證金交付予豐原合作社所指定之人，豐原信用
    合作社則同意辦理債務人名義變更登記，免除甲○於上開17
    筆土地保證債務1億1千萬元及所有未付之利息，並撤銷對被
    告甲○所有不動產之假扣押，是豐原合作社已免除被告甲○
    之所有債務，對甲○已無任何債權可言，原告自不得再向甲○請求返還借款等語置辯，並聲明：駁回原告之訴。
  (三)被告曾炯泗則以：借據上之簽名蓋章均為其所為無誤，係領
    款時豐原合作社之人請我蓋章時所為。又其僅係於83年間出
    售土地予被告己○○，此與被告甲○出售土地予被告己○○
    相同，是其僅為出賣土地之人，無理由為買受人或其他土地
    共有人擔任借貸契約之連帶保證人，其之所以於契約文件上
    簽名，乃於土地出售時在土地代書所指定文件上簽名簽收，
    目的乃用以表示有收到賣方所付款項，並無擔任被告己○○
    及甲○向豐原合作社借款之連帶保證人等語資為抗辯，並聲
    明：駁回原告之訴。
  (四)被告乙○○則以：借據上之簽名蓋章均為其所為無誤，但豐
    原合作社之前所為何事，並未對其告知，其僅知有借錢及拿
    權狀，其餘均不知，且84年8月18日，豐原合作社已經與被
    告己○○談妥和解事宜，原告已免除被告甲○之債務，是其
    連帶責任亦應免除，原告起訴之主要原因，乃因其未辦理抵
    押權塗銷登記等語答辯，並聲明：駁回原告之訴。
  (五)被告辛○○未於最後言詞辯論期日到場，惟據其先前提出之
    書狀及到庭所為之陳述略為：原告所提出之兩紙借據，關於
    連帶保證人辛○○之簽名部分，並非本人所親筆簽名，是兩
    造間並無債權債務關係等語為辯稱，其後有又改稱：借據上
    之簽名是其所簽立，印章並非其所親蓋，但係其印章，且稱
    其前借據時並未受到脅迫等語，並聲明：駁回原告之訴。
三、得心證之理由：
  (一)原告主張被告己○○於83年5月13日邀同被告庚○○、辛○○、乙○○、甲○等為連帶保證人，向豐原合作社借用5千
    萬元，另由被告甲○邀同其餘被告為連帶保證人，於同日向
    豐原合作社借款6千萬元，到期日均為86年5月13日，約定利
    息按年息百分之10.5計算，其後隨原告基本放款利率調整而
    調整，並自調日起，按調整後之利率計算，利息及本金按月
    攤還，如未按期給付，即喪失期限利益，全部債務視為到期
    ，按如逾期清償，在6個月以內者，按上開利率百分之10，
    超過6個月以上者，按上開利率百分之20計付違約金。被告
    己○○及甲○依期繳本金及利息至83年10月12日止，嗣後即
    未按期攤還，屢經催討均為不清償，經原告聲請強制執行，
    獲得部分清償（6千萬元本金已受清償），剩餘如本金59,18
    9,359元，及其中5,000萬元自86年7月25日起至清償日止，
    按年息百分之10.375計算之利息，暨按上開利率百分之20
    計算之違約金未獲清償。且兩造間因未收受被告所交付之
    500萬元，是並無被告甲○所稱兩造間另有成立和解之情形
    。茲因後原告於94年11月17日依照行政院金融監督管理委員
    會金管銀（三）字第0943001682號函概括承受豐原合作社之
    債權等事實，固提出借據、對外催收款項明細表、強制執行
    金額計算分配表、約定書、行政院金融監督管理委員會函等
    為證，而被告曾炯思、乙○○對於借據上之簽名蓋章之真正
    亦不爭執，雖抗辯其僅配合豐原合作社之人員簽章，對借貸
    內容不清楚，然依照原告提出2紙借據，除有被告曾炯思、
    乙○○簽名、蓋章外，並記載借貸金額、借款期間、利息及
    違約金之約定方式等相關記載，被告曾炯思、乙○○抗辯其
    借貸時不清楚其內容即簽名，此抗辯顯與常情有違，且對此
    有利事實，復未能提出有利證明，其所辯自無足採；至於被
    告辛○○方面雖一度否認借據上簽名蓋章之真正，其後又改
    稱借據上之簽名為其所親簽，印文非其所為蓋，但為其所有
    印章之印文，而就該等借據上之印文經盜蓋乙節，亦未能具
    體舉證以實其說，其自應依照其簽名負責，據此所述，堪信
    原告此部分主張為真正。
  (二)次查，豐原合作社於84年8月24日由賴金池為代表，與被告
    甲○及訴外人戊○簽立和解書，其內容為：豐原合作社、甲○及戊○、己○○，就坐落台中縣沙鹿鎮○○○段埔子小段
    第539-62、539-1、538-7、537-6、538-3、538-20、538-2
    、538-1、537、537-3、537-2、537-1、538-15、538-14、5
    38-6、538-5、538-12地號等17筆土地之債務移轉登記事宜
    ，成立和解內容為：甲○同意返還戊○、己○○先前交付之
    5百萬元保證金，但上開保證金應交付豐原合作社所指定之
    代理人，且上開保證金乃作為支付上開17筆土地之增值稅欠
    稅及其他費用之用。豐原合作社同意甲○返還上開5百萬元
    之保證金，辦理債務人名義變更登記（即本件抵押債務由土
    地承買人承受），前揭債務人名義變更登記不論因何事由無
    法變更者，豐原合作社均同意免除甲○在上開17筆土地之抵
    押債務1億1千萬元及所有未付利息。豐原合作社同意撤銷對
    被告甲○所有坐落台中市○區○○段2小段3之3、3之5、4之
    1、4之9、4之10、4之11、4之12、4之13地號土地其上建物
    見號243、265號（即門牌號碼台中市○○街38號、34號）之
    假扣押之聲請，且被告甲○同意豐原合作社領回本院84年度
    裁全四字第1241號假扣押擔保金，並出具同意書及印鑑證明
    ，另豐原合作社聲請假扣押所生之執行，聲請費用，由上開
    保證金優先扣除返還豐原合作社，此有被告甲○所提出和解
    書附卷可參。而關於和解書上關於豐原合作社固僅由賴金池
    簽名蓋章，然查，和解書上面關於豐原合作社負責人賴金池
    之簽名、蓋章已明白記載其為：豐原合作社之法定代理人之
    意旨，該項簽名自已對豐原合作社發生簽名效力，原告主張
    該和解書未蓋用關防，係未經豐原合作社同意，不能拘束該
    合作社云云，顯不足採。依照和解書文義解釋，被告甲○同
    意返還5百萬元之保證金予戊○及被告己○○父子，而此5百
    萬元保證金之作用乃在於支付上開17筆土地之移轉時之增值
    稅欠稅款及其他費用（含豐原合作社聲請假扣押之執行及聲
    請費），但須交予豐原合作社所指定之代理人，豐原合作社
    同意被告甲○返還上開5百萬元保證金後，辦理債務人變更
    登記，即令任何事由造成無法變更，豐原合作社同意免除被
    告甲○在上開17筆土地之抵押債務1億1千萬元及所有之未付
    利息，並辦理債權人變更。
  (三)又查，被告甲○抗辯其將五百萬元匯入壬○○帳戶乙節，固
    提出其妻丑○○所簽發、發票日84年8月24日，面額5百萬元
    ，受款人戊○，付款人為台中市第一信用合作社中正分社，
    經由戊○背書之支票一紙，於同年月26日該等金額轉入壬○○帳戶，提出兌現支票影本及交易明細為證，並為原告所不
    爭執，可信為真。復查，上開和解書簽立前，豐原合作社曾
    與戊○、被告己○○及訴外人癸○○於84年8月18日簽立和
    解書，約定戊○及被告己○○願將其名下17筆所有權全部移
    轉予癸○○，土地增值稅由戊○及己○○負擔，土地登記完
    成併同辦理債務人名義變更，即抵押債務改由癸○○承受，
    此有和解書1紙附於本院85年度訴字第1769號民事卷宗第15
    頁可參，而戊○於該案上訴審審理時到庭證稱：其有向甲○
    購買土地，因其父子需借錢，故用甲○名義去借錢，為了要
    付土地款，有先跟甲○談妥，約定等錢借出來，才要辦理過
    戶，甲○要求我多借五百萬元出來作為保證，抵押權塗銷後
    再將五百萬元還我，因我當時尚欠癸○○五千萬元，是談到
    等過戶完成後，要將土地給癸○○處理，讓他保管，等我五
    千萬元還他，他才將土地還我，他湊不出土地增值稅的錢，
    又怕負擔合作社之借款，所以沒有接手，我當時想將五百萬
    元拿回來給癸○○，但甲○說還沒過戶好，他不肯，後來甲○說他要將五百萬元拿出來，以便將他的抵押權名義塗銷，
    但錢被豐原合作社留住了等語，又稱：壬○○跟癸○○是同
    居關係，是癸○○提議存入壬○○之戶頭，所以馬上去辦一
    個戶頭，過了二、三天，壬○○要去提領，豐原合作社不讓
    她領等語（參照台灣高等法院台中分院86年上字第190號民
    事卷宗第54頁至第56頁）。而證人癸○○於上開事件審理時
    ，亦到庭證稱：我有跟壬○○結婚，我借五千萬元給戊○，
    我是設定二胎的，豐原合作社是第一順位，他說一個月要還
    ，後來說沒錢可還，並向豐原合作社表示願意將土地交給我
    賣，賣的錢先還豐原合作社，再還我，有餘額再給戊○，本
    來應用戊○之名義去辦理貸款，甲○怕有問題，所以用原地
    主名義去貸款，甲○表示要以五百萬元作保證，等過戶了，
    五百萬元才要還他，那五百萬元是跟我借，土地過戶以後，
    那五百萬元應還給我，後來豐原合作社不肯將債務人名義改
    為戊○，事情就一直拖三年。豐原信用合作社動腦筋，叫我
    吃下土地，所以才會簽和解書，約定戊○同意名義過給我，
    當時增值稅將近七百萬元，另外欠稅近二百萬元，稅捐機關
    有扣押該土地，若要過戶需繳納九百萬元，他本人要向我借
    九百萬元，我說我沒有，他說他要去借錢，過沒有幾天，就
    被捉去關，我出借五百萬元時，並不知他們約定五百萬元是
    要作為繳納增值稅使用，所沒有同意五百萬元是要作為繳納
    增值稅使用，他先前確有說要將五百萬元先還我，至於開戶
    是我帶我太太壬○○的身份證及印章去辦的，林淑媛是代書
    事務所工作之人，她跟我太太壬○○對上開情形不知悉，關
    於支票背面壬○○之背書是我填寫，我並沒有同意五百萬元
    作為增值稅使用等語（同上開卷宗第65頁至67頁），又證稱
    ：他們寫和解書的事我不清楚，開戶只要身分證、印章就可
    以了，是當天開戶的，林淑媛跟我一起在代書事務所作仲介
    等語（同上開卷宗第98頁），是依照證人癸○○所述，五百
    萬元係被告甲○向其借貸，而甲○借五百萬元係作為履約保
    證金，而癸○○及壬○○於此五百萬元出借時，並不知悉和
    解書約定之用途。而證人壬○○則於同事件審理時到庭證稱
    ：我有在豐原合作社開設帳戶，是我先生癸○○向我借私房
    錢，說要還錢，所以要開戶，故其拿我的印章，身分證去開
    戶，開戶時無並沒有去等語（同上開卷宗第76頁），是依照
    上開證人壬○○之證述內容，其並不否認有授權癸○○向豐
    原合作社辦理開戶事宜，僅目的在於取回其所借出之錢。參
    照豐原合作社於該事件審理時具狀陳稱：系爭五百萬元及其
    所生孳息，係由甲○簽發（發票人為丑○○），同面額，票
    號DA00 00000，發票日84年8月24日，付款人為台中市第一
    信用合作社中正分社之支票，且上開支票經甲○、戊○及豐
    原信用合作社之同意，方存入壬○○之帳戶內，而壬○○係
    由甲○交付予該合作社指示之代理人（參照同上開卷宗86年
    4 月2日之上訴理由狀），另具狀陳稱：壬○○所設帳號
    0000-00-0000 000號帳戶，並非壬○○本人親自前來開戶辦
    理，而係癸○○、戊○、甲○陪同另一名女子林淑媛前來辦
    理（參照同上開卷宗86年9月20日之答辯意旨狀），核與證
    人丙○○到庭證稱：指定壬○○的戶頭，係經過和解當事人
    即豐原合作社、甲○及戊○之同意等語，是見已依照和解書
    之內容將5百萬元匯入原告指定之帳戶等語大致相符，足見
    ，甲○以支票所匯入壬○○帳戶之五百萬元，確係和解書所
    稱之五百萬元無誤，至於匯入壬○○帳戶之五百萬元，雖癸○○及壬○○本人不知該等金額之用途，然因該等金額已寄
    託於豐原合作社之帳戶中，豐原合作社自取得管控該等金額
    之支配能力。以上亦可參酌本院85年度訴字第1769號民事請
    求清償債務事件，乃因壬○○之債權人曾萬芳持有台灣彰化
    地方法院85年度票字第374號民事裁定，向壬○○之財產聲
    請強制執行，經本院核發85年度執未字第7146號執行命令，
    禁止壬○○收取，並禁止豐原合作社向壬○○清償，應由曾
    萬芳收取，卻遭豐原合作社以其與戊○、被告甲○等人有和
    解為由聲明異議，故而由曾萬芳依照民法第242條之規定提
    起寄託物返還訴訟，此即該事件起訴之原因事實，另本院85
    年度訴字第2358號民事確認債權存在事件，亦因台中縣清水
    鎮農會聲請對壬○○之上開帳戶金額為強制執行，經豐原合
    作社以其與戊○、被告甲○等人有和解為由聲明異議，故而
    提起確認訴訟，業經調閱上開卷宗查核無誤，是果若壬○○
    帳戶之五百萬元並非和解書所稱之五百萬元，豐原合作社何
    需接連二次向法院聲明異議？而上開二件民事事件判決結果
    均為豐原合作社敗訴，並均經豐原合作社提起上訴，分別分
    案為台灣高等法院台中分院於86年度上字第190號及86年上
    字第441號二民事事件，而該民事判決最終結果雖均駁回豐
    原合作社之上訴，惟其判決理由，乃係針對豐原合作社所提
    關於：(一)系爭五百萬元法律上非屬壬○○所有，仍為甲○所
    有，(二)豐原合作社與壬○○間無消費寄託關係，(三)關於壬○○帳戶係癸○○、甲○、戊○，與自稱壬○○之女子即林淑
    媛之冒用壬○○之名辦理開戶、(四)豐原合作社與林淑媛間存
    有消費寄託關係等見解，進而認定壬○○與豐原合作社仍應
    繼續存有消費寄託關係，惟此部分之見解，乃針對訴外人曾
    萬方主張壬○○積欠其債務，因壬○○怠於行使對於豐原合
    作社寄託物返還請求權，依照民法第242條之規定提起代位
    請求之訴訟；及訴外人台中縣清水鎮農會因對壬○○之財產
    聲請強制執行，於查扣壬○○上開帳戶金額時，因遭豐原合
    作社否認，而提起確認債權存在訴訟等所為之法律上判斷，
    該等判決理由，均係針對豐原合作社上開不當主張提出質疑
    ，並進而為法律之判斷，並未直接針對系爭匯入壬○○500
    萬元是否為和解書所指之五百萬元作判斷。更何況上開案件
    之當事人與本件之當事人並不完全相同，縱使該判決理由有
    不利於被告甲○，亦不足在本件拘束被告甲○。更何況，豐
    原合作社與壬○○間究有無成立消費寄託之債權債務關係，
    與被告甲○是否履行和解書之義務，亦屬二事，原告援引上
    開判決，抗辯被告甲○未履行和解書內容，尚非可採。至於
    被告雖提出壬○○之帳戶於87年1月23日轉出5,050,000元交
    易記錄為證，然該帳戶之金額既存於豐原合作社所指定之帳
    戶內，金額匯入後，被告甲○已無從擅自領取，而原告亦未
    提出證據，證明該金額係遭被告甲○所領出，尚難據此推認
    被告甲○有可歸責之事實，導致和解書履行條件不成就之情
    形可言。再者，依照和解書之第三條係約定：「甲方同意乙
    方返還前開五百萬元之保證金後，辦理債務人名義變更登記
    （即本件抵押債務由土地承買人承受），前揭債務人名變更
    登記不論因何事由變更者，甲方均同意免除乙方在上開十七
    筆土地之抵押債務一億一千萬元及所有未付之利息」等語，
    其欲免責之對象，應僅限於被告甲○一人，並未及於被告己○○，是被告乙○○抗辯原告有免除己○○之意思，其亦得
    主張免責云云，顯無可採。而則被告甲○既已依照和解書將
    500萬元匯入豐原合作社所指定之代理人帳戶，其自已履行
    和解書之內容，應得依照和解書之約定享有免除本件借貸債
    務及所有未付利息等債務之權利。
  (四)從而，原告依概括承受後之消費借貸及連帶保證之法律關係
    ，請求被告己○○、庚○○、辛○○、乙○○連帶給付如主
    文第1項所示之金額、利息及違約金，並無不合，應予准許
    ；逾此請求則屬無據，應予駁回。
肆、訴訟費用負擔之依據：民事訴訟法第79條、第85條第2項。
中    華    民    國    97    年    5    月    23     日
                  民事第三庭  法  官  許石慶
正本係照原本作成。
如對本判決上訴，須於判決送達後20日內向本院提出上訴狀（須
附繕本）。
中    華    民    國    97    年    5    月    23     日
                              書記官


司法院資訊處製作；財團法人民間司法改革基金會備份。
